ACORDAO-COMPLETO-2438114

ACÓRDÃO 1610/2022 ATA 7/2022 - PRIMEIRA CÂMARA

Vistos, relatados e discutidos estes autos de tomada de contas especial instaurada pelo Ministério do Esporte em razão da não comprovação da regular aplicação dos recursos repassados por meio do Convênio 297/2005;
ACORDAM os Ministros do Tribunal de Contas da União, reunidos em sessão da Primeira Câmara, diante das razões expostas pelo relator, em:
9.1.  rejeitar as alegações de defesa da Federação dos Trabalhadores no Comércio e no Setor de Serviços do Distrito Federal e de Geralda Godinho de Sales e Washington Domingues Neves;
9.2. julgar irregulares as contas da Federação dos Trabalhadores no Comércio e no Setor de Serviços do Distrito Federal, de Geralda Godinho de Sales e de Washington Domingues Neves, com fundamento nos arts. 1º, inciso I, 16, inciso III, alíneas "b" e "c", 19 e 23, inciso III, da Lei 8.443/1992, e condená-los, solidariamente, ao pagamentos das quantias a seguir especificadas, fixando o prazo de quinze dias, a contar da notificação, para que comprovem, perante este Tribunal (art. 214, inciso III, alínea "a", do Regimento Interno do TCU) , o recolhimento da dívida aos cofres do Tesouro Nacional, atualizada monetariamente e acrescida de juros de mora, calculados a partir das datas de ocorrência, até a data do efetivo recolhimento, na forma da legislação em vigor:
	DATA DA OCORRÊNCIA
	VALOR ORIGINAL 

	17/03/2006 
	30.000,00 

	17/03/2006 
	60.000,00 

	29/03/2006 
	20.000,00 

	29/03/2006 
	30.000,00 

	30/03/2006 
	38.297,00 

	30/03/2006 
	15.704,49 

	12/04/2006 
	66.000,00 

	15/04/2006 
	30.000,00 

	20/04/2006 
	  9.890,00 

	28/04/2006 
	19.284,41 

	04/05/2006 
	10.000,00 

	04/05/2006 
	15.715,00 

	15/05/2006 
	14.500,00 

	13/06/2006 
	60.000,00 

	13/06/2006 
	36.680,00 

	14/06/2006 
	11.985,00 

	14/06/2006 
	15.319,10 

	21/06/2006 
	23.000,00 

	22/06/2006 
	30.000,00 

	29/06/2006 
	60.000,00 

	29/06/2006 
	35.000,00 

	29/06/2006 
	16.336,08 

	29/06/2006 
	53.663,92 

	30/06/2006 
	50.000,00 

	14/07/2006 
	11.970,00 

	31/07/2006 
	60.000,00 

	02/08/2006 
	37.967,54 

	07/08/2006 
	17.032,46 

	10/08/2006 
	10.370,00 

	01/09/2006 
	60.000,00 

	01/09/2006 
	37.967,54 

	01/09/2006 
	17.032,46 

	01/09/2006 
	50.000,00 

	12/09/2006 
	12.550,00 

	28/09/2006 
	60.000,00 

	28/09/2006 
	34.000,00 

	28/09/2006 
	20.535,00 

	28/09/2006 
	50.465,00 

	18/10/2006 
	     300,00 

	18/10/2006 
	9.052,65 

	19/10/2006 
	25.000,00 

	26/10/2006 
	50.000,00 

	26/10/2006 
	34.255,00 

	27/10/2006 
	35.000,00 

	27/10/2006 
	20.745,00 

	08/11/2006 
	11.470,00 

	13/11/2006 
	30.000,00 

	14/11/2006 
	55.000,00 

	27/11/2006 
	30.000,00 

	04/12/2006 
	29.000,00 

	05/12/2006 
	21.000,00 

	19/12/2006 
	60.000,00 

	19/12/2006 
	22.995,00 

	19/12/2006 
	60.000,00 

	19/12/2006 
	22.005,00 

	28/12/2006 
	19.190,00 

	07/02/2007 
	4.800,00 

	29/03/2007 
	2.311,90 

	29/03/2007 
	5.976,22 

9.3. aplicar, individualmente, à Federação dos Trabalhadores no Comércio e no Setor de Serviços do Distrito Federal, a Geralda Godinho de Sales e a Washington Domingues Neves, a multa prevista nos arts. 19, caput, e art. 57 da Lei 8.443/1992, nos valores indicados a seguir fixando-lhes o prazo de 15 (quinze) dias, a contar da notificação, para comprovarem, perante o Tribunal (artigo 214, inciso III, alínea "a", do Regimento Interno/TCU) , o recolhimento das dívidas ao Tesouro Nacional, atualizadas monetariamente desde a data do presente Acórdão até a do efetivo recolhimento, se forem pagas após o vencimento, na forma da legislação em vigor:
	Responsável
	Multa (R$) 

	Federação dos Trabalhadores no Comércio e no Setor de Serviços do Distrito Federal
	2.800.000,00

	Geralda Godinho de Sales
	1.800.000,00

	Washington Domingues Neves
	1.800.000,00

9.4. autorizar, desde logo, nos termos do art. 28, inciso II, da Lei 8.443/1992, a cobrança judicial das dívidas, caso não atendida a notificação;
9.5. dar ciência deste acórdão aos responsáveis, à Jucelaine Angelim Barbosa, Advogada da União, a Flávio Rodrigues Calil Daher, Delegado de Polícia Federal e à Procuradoria da República no Distrito Federal, nos termos do art. 16, § 3º, da Lei 8.443/1992, para adoção das medidas que entender cabíveis.

TOMADA DE CONTAS ESPECIAL instaurada em razão de possíveis irregularidades envolvendo os recursos federais repassados por meio de Convênio à Federação dos Trabalhadores no Comércio e no Setor de Serviços do DF (Fetracom) e que teve por objeto a implantação de sete núcleos de esporte do Programa Segundo Tempo, para o atendimento de 5.000 crianças e jovens, matriculados no ensino fundamental e médio da rede pública de ensino, no Distrito Federal

Primeira Câmara

Ministério do Esporte (extinta).

3. Interessados/Responsáveis:
3.1. Interessado: Ministério da Cidadania.
3.2. Responsáveis: Federacao dos Trabalhadores No Comercio e No Setor de Servicos do DF (01.635.580/0001-56); Geralda Godinho de Sales (XXX.366.001-XX); Washington Domingues Neves (XXX.154.371-XX).

13.1. Ministros presentes: Vital do Rêgo (na Presidência), Walton Alencar Rodrigues (Relator) e Jorge Oliveira.
13.2. Ministro-Substituto convocado: Augusto Sherman Cavalcanti.

WALTON ALENCAR RODRIGUES

Adoto, como relatório, a instrução elaborada pela Secretaria de Controle Externo do Trabalho e Entidades Paraestatais, que contou com a anuência do MPTCU (peças 94/96) :
"INTRODUÇÃO
1.	Cuidam os autos de tomada de contas especial instaurada pelo Ministério do Esporte (ME) , em desfavor da Federação dos Trabalhadores no Comércio e no Setor de Serviços do DF (Fetracom) , da Sra. Geralda Godinho de Sales, na condição de Presidente da Fetracom à época da ocorrência dos fatos, e do Sr. Washington Domingues Neves, fiscal do convênio (peça 1, p. 77) e presidente sucessor da Fetracom, em razão de possíveis irregularidades envolvendo os recursos federais repassados por força do Convênio 297/2005, Siafi 542.383.
2.	O referido convênio foi celebrado junto à Secretaria Nacional de Esporte Educacional do Ministério do Esporte (Sneed/ME) e teve por objeto a implantação de sete núcleos de esporte do Programa Segundo Tempo, para o atendimento de 5.000 crianças e jovens, matriculados no ensino fundamental e médio da rede pública de ensino, no Distrito Federal.
3.	Cumpre informar que o Convênio 297/2005 configurou uma renovação da Parceria entre Fetracom e ME para a execução de objetos concernentes ao Programa Segundo Tempo, pois que aquela já havia firmado anteriormente o Convênio 183/2004, Siafi 513.084, com o ME para tal fim.
HISTÓRICO 
4.	No Tribunal de Contas da União (TCU) , a instrução inicial dos autos (peça 6) foi pela diligência ao Ministério do Esporte para que fosse encaminhada a documentação apresentada pela Federação dos Trabalhadores no Comércio e no Setor de Serviços do DF (Fetracom) a título de prestação de contas do Convênio 297/2005. 
5.	Na sequência, analisados os documentos trazidos pelo Ministério, em atendimento ao ofício de diligência 0258/2018- TCU/SecexEducação, de 15/6/2018 (peça 9) , a instrução à peça 56, corroborada pelo despacho à peça 57, propôs a citação solidária da Sra. Geralda Godinho de Sales (CPF XXX.366.001-XX) , presidente da entidade convenente à época, solidariamente com o Sr. Washington Domingues Neves (CPF XXX.154.371-XX) , fiscal do convênio e presidente sucessor da entidade, juntamente com a própria Fetracom (CNPJ 01.635.580/0001-56) .
6.	Os ofícios de citação n°s 1116/2019-TCU/SecexTrabalho, 1117/2019-TCU/SecexTrabalho e 1118/2019-TCU/SecexTrabalho, todos de 16/9/2019, foram emitidos para os destinatários conforme as peças 58, 59 e 60. Os avisos de recebimento respectivos estão consignados nas peças 61, 62 e 63.
7.	As procurações dos representantes dos responsáveis constam nas peças 64 e 69. Às peças 65, 66 e 68, constam pedidos de prorrogação de prazo para apresentar as alegações de defesa dos responsáveis, todos devidamente deferidos por meio de expedientes consignados às peças 67 e 70.
8.	À peça 71, consta documento encaminhando as alegações de defesa. À peça 72, encontram-se as alegações, acompanhadas de documentação acostada entre as peças 73 a 93.
EXAME TÉCNICO
Alegações de Defesa
9.	Os representantes dos responsáveis, devidamente qualificados nos autos, apresentaram as alegações de defesa de forma conjunta, em favor da Sra. Geralda Godinho de Sales (CPF XXX.366.001-XX) e do Sr. Washington Domingues Neves (CPF XXX.154.371-XX) . Não houve apresentação de alegações de defesa por parte da entidade convenente Fetracom, mas se aproveitam em seu favor as alegações trazidas pelos outros dois defendentes.
10.	Os argumentos de defesa (peça 72) foram estruturados, sinteticamente, da seguinte forma e tentam desvencilhar os gestores das irregularidades apontadas no ofício de citação:
a) da regularidade da execução do objeto do programa segundo tempo
b) do atendimento aos alunos beneficiados
c) da execução do tratamento odontológico - serviço de contrapartida
d) dos recursos humanos - coordenadores e monitores
e) do material suplementar/ oficina profissionalizante
f) do relatório de vistoria ao programa segundo tempo
g) depoimentos e declarações
h) conclusão
i) pedidos
11.	Antes foi feito relato acerca da tempestividade da defesa apresentada, do primeiro convênio de n. 183/04, firmado com o Ministério dos Esportes, dos fatos envolvendo o  projeto referente ao objeto do convênio 297/2005, da identificação da demanda envolvida, das irregularidades apontadas pelos órgãos de controle, bem como foi dispendida considerações e citações acerca dos procedimentos licitatórios. No entanto, apesar da vasta argumentação acerca dos procedimentos licitatórios adotados no convênio 297/2005, por parte dos responsáveis, não foi objeto da citação dos responsáveis irregularidades referentes a essa temática. Bem como, não houve audiências ou oitivas nesse sentido.
Da regularidade da execução do objeto do programa segundo tempo
12.	Com relação à comprovação e à regularidade da execução do objeto do programa Segundo Tempo, o Ministério do Esporte, por meio do Relatório de Tomada de Contas Especial (peça 5, p. 18-28) , baseado no Parecer Financeiro complementar 63/2013/CPREC/CGPCO/DGI/SE/ME, de 24/4/2013 (peça 4, p. 323-326) , concluiu pela aprovação parcial de 2,97% do valor repassado e 88,88% do rendimento obtido com aplicação financeira. A reprovação foi de R$ 1.779.365,77, correspondente a 94,96% do total de recursos, conforme quadro-resumo abaixo:
	Especificação
	Valor previsto/auferido
	Valor executado
	Valor considerado
	Saldo não devolvido
	Valor glosado

	Material suplementar 
	15.000,00
	12.688,40
	3.635,45
	2.311,60
	11.364,55

	Recursos humanos
	150.000,00
	150.000,00
	42.975,00
	0
	107.025,00

	Reforço escolar
	600.000,00
	600.000,00
	0
	0
	600.000,00

	Transporte 
	1.055.000,00
	1.055.000,00
	0
	0
	1.055.000,00

	RAF (ap.finaceira) 
	53.755,88
	47.779,66
	47.779,66
	5.976,22
	5.976,22

	TOTAL
	1.873.755,88
	1.865.468,06
	94.3690,11
	8.287,82
	1.779.365,77

13.	Os argumentos das alegações de defesa dos responsáveis procuram sustentar que tais despesas estão comprovadas mediante os documentos apresentados quando da resposta aos ofícios de citação (peças 73-93) . Contudo, analisando-se a argumentação, bem como os documentos pertinentes, não se confirma a boa comprovação dos gastos realizados.
14.	A comprovação da aplicação dos recursos deve estar acompanhada dos elementos que motivaram os pagamentos, como notas fiscais, recibos, procedimentos licitatórios, contratos, extratos bancários, cópias de cheques e/ou ordens de pagamento, notas de empenho necessários e suficientes que levem à confirmação de que houve nexo de causalidade entre as despesas realizadas e os recursos federais recebidos, o que não foi observado na leitura dos documentos enviados pelos responsáveis, por meio de seus representantes.
15.	Ademais, é obrigatória a manutenção das importâncias voluntariamente transferidas em conta bancária específica, para controle da aplicação dos recursos. E, ainda, nas prestações de contas é exigida a apresentação do extrato bancário da conta corrente específica. 
16.	Dessa forma, os demonstrativos de despesas desacompanhados dos extratos bancários da conta específica de convênio e dos documentos comprobatórios não permitem que se estabeleça o nexo de causalidade entre os valores envolvidos e os supostos gastos consignados nos demonstrativos. Portanto, não são bastantes para a comprovação da boa e regular aplicação dos recursos públicos.
17.	Nesse sentido são os Acórdão 5609/2012-TCU-Primeira Câmara, 6582/2010-Primeira Câmara e 514/2007-Primeira Câmara de relatoria do Ministro Marcos Bemquerer, 126/2008-Segunda Câmara e 1102/2008-Segunda Câmara, de relatoria do Ministro Benjamin Zymler, 140/2008-Segunda Câmara, 497/2008-Segunda Câmara e 140/2008-Segunda Câmara, de relatoria do Ministro Ubiratan Aguiar, 774/2012-Primeira Câmara e 774/2012-Primeira Câmara, de relatoria do Ministro Weder de Oliveira.
18.	Em nenhum dos demonstrativos comprobatórios apresentados, constam extratos bancários da conta específica do convênio, não permitindo concluir que o recurso aplicado estava depositado adequadamente e foi devidamente aplicado, e impedindo a caracterização do nexo de causalidade entre os valores consumados e os supostos gastos na execução do convênio. 
19.	Em alguns demonstrativos, como despesas com alimentação - reforço escolar (peça 73) , completamente glosada pelo concedente, há notas fiscais e cópias de cheques. Nota-se que as notas fiscais foram emitidas quase que em sequência e, em algumas vezes, a sequência se verificou, como é o caso das notas fiscais 267 (p. 17) , de 02/07/2006, e 268 (p. 19) , de 1/8/2006, o que indicaria a não prestação efetiva dos serviços, uma vez que não se pode considerar usual que uma empesa, em intervalo de um mês, tenha feito apenas duas transações comerciais, ainda mais considerando-se o valor do serviço prestado.
20.	Em outros, como despesas com transporte (peça 74) , que também sofreu glosa total por parte do Ministério do Esporte, só constam notas fiscais. As primeiras três notas fiscais (peça 74, p. 1-3) , 106, de 17/3/2006, 107, de 30/3/2006 e 108, de 10/4/2006, estão em sequência, o que denotaria a não prestação efetiva dos serviços, uma vez que não se pode considerar usual que uma empesa, em intervalo de um mês, tenha feito apenas duas transações comerciais, ainda mais considerando-se o valor do serviço prestado.
21.	Em nenhuma dos dois demonstrativos mencionados se observa os extratos correspondentes. Para as demais despesas, não há nenhum tipo de comprovante suficiente. 
22.	Logo, deve ser mantida a glosa efetuada do Ministério do Esporte do demonstrativo de despesas. Imperioso, pois, imputar o débito solidário aos responsáveis. Não se pode, portanto, acatar as alegações de defesa nesse ponto.
Atendimento aos alunos beneficiados
23.	Com relação ao atendimento aos alunos beneficiados, após extensa argumentação, na qual sustenta que todos comandos normativos foram devidamente cumpridos, a defesa conclui que foi esclarecido que as crianças e jovens atendidos jamais ficaram desamparados pelo Programa, haja vista a substituição dos núcleos por recomendação e consonância do próprio Ministério, e que, portanto, não há em que se falar de descumprimento de meta de beneficiados (peça 72, p. 37) . 
24.	A defesa encaminhou ao processo documentação composta por diversas fichas de inscrições e os respectivos documentos de identificação de beneficiários do Programa Segundo Tempo, por núcleo. Por serem realmente muitos documentos e de conteúdo repetitivo, deixa-se de juntar todos ao processo, o qual ficaria desnecessariamente sobrecarregado. Junta-se apenas uma inscrição como exemplo das demais (peça 75) , confirmando-se o seu envio e mantendo os documentos devidamente arquivados no sistema de armazenamento de informações do Tribunal, no endereço eletrônico abaixo especificado. 
Pasta \\_sarq_prod\Unidades\Seproc\secretarias_tcu\10.SecexTrabalho\TC Processo 009.935-2014-2\Peça 71
25.	Nesse ponto, o que foram consideradas irregularidades/impropriedades pelo Parecer de avaliação do aspecto técnico n° 099/2008/prestação de contas final (peça 2, p.72-104) , o que também consta dos ofícios de citação, foi o fato de que houve substituição de núcleos sem a autorização prévia da unidade gestora, número de beneficiários aquém do pactuado, não oferecimento do mínimo de modalidades esportivas por núcleo e identificação de apenas um núcleo, dificultando a divulgação junto à comunidade, conforme parecer acima citado.
26.	Os termos do convênio indicavam essa autorização prévia para substituição de núcleos, logo, a substituição não autorizada constitui uma irregularidade na sua condução, o que não foi suficientemente rebatido pela defesa. O parecer é baseado em todo o processo, inclusive levando-se em conta as oportunidades dadas aos responsáveis para que pudessem comprovar tudo o que está sendo cobrado agora em época própria, sem que fossem tomadas quaisquer medidas nesse sentido.
27.	Como já dito acima, a defesa encaminhou um grande número de fichas de renovação de matrícula no Programa Segundo Tempo, todos com características semelhantes ao documento juntado, referentes a pessoas distintas. Não se discute a existência dessas fichas nem há debate acerca das informações que contêm. Entretanto, no conjunto probatório, não se mostram suficientes para comprovar a boa e regular execução dos recursos. A falta de autorização prévia do concedente, a verificação in loco de número de beneficiados aquém do pactuado e a identificação também in loco de apenas um núcleo em funcionamento, em fiscalização realizada pelo órgão concedente, fazem com que as fichas de inscrição assumam um caráter meramente declaratório. O conjunto de indícios e evidências existente nos autos, que inclui notas fiscais emitidas em exata sequência, desacompanhadas de extratos bancários, além de uma tempestiva fiscalização realizada pelo órgão concedente, não permite atribuir às fichas de inscrição o valor probatório que os defendentes se debatem por sustentar.
28.	Enfim, não parece razoável que agora, transcorrida toda a fase interna da tomada de contas no âmbito do órgão concedente, a simples apresentação dessas fichas de inscrição de alunos no programa Segundo Tempo seja capaz de elidir as irregularidades/impropriedades detectadas pelo Ministério. Logo, não se pode acatar as alegações de defesa nesse ponto.
Da execução do tratamento odontológico - serviço de contrapartida
29.	Novamente, a defesa apresenta rol de despesas apresentadas na fase da prestação de contas final para comprovar a execução dos atendimentos odontológicos. Argumenta que o Parecer técnico n.099/08 se utiliza do Relatório de Vistoria, única vistoria feita em todo período de execução do Projeto, ocorrida nos primeiros passos do programa, para concluir que não estava sendo ofertado o tratamento em todos os núcleos.
30.	Argumenta, por fim, que, além dos documentos fiscais já acostados na fase de prestação de contas final, junta o contrato de prestação de serviços odontológicos, as fichas dos pacientes beneficiários, os documentos de controle diário de atendimento, orçamento para despesa odontológica - certificado pela dentista Isolda Veloso R.Pimental CRO 3343- DF, bem como as fotografias, que já constam no acompanhamento trimestral apresentado no período de execução do Convênio, asseveram a efetiva implementação desta ação.
31.	Apesar dos documentos anexados, não há como precisar a efetiva implementação desta ação, visto que as notas fiscais (peça 42, p. 66-129) não discriminam os beneficiários dos tratamentos (se do Programa ou não) . Assim como, somente consta o recebimento de materiais odontológicos, sem que se atestasse que tais materiais estariam de acordo com as especificações do contrato e que seriam usados no programa Segundo Tempo.
32.	A ausência do atesto em notas fiscais impede a conclusão pela efetiva prestação do serviço descrito no documento, constituindo afronta, assim, ao disposto no art. 63 da Lei 4.320/1964. 	As notas fiscais também não continham o número do convênio, o que também impede verificar que os materiais entregues foram efetivamente utilizados no programa. 
33.	 Além disso, consta do relatório de vistoria ao Programa Segundo Tempo (peça 1, p. 195) que não foi observada pela Fetracom a oferta do tratamento odontológico em todos os núcleos e que na ocasião da vistoria, foi verificado que os cursos profissionalizantes também não estavam sendo oferecidos em todos os núcleos.
34.	Na argumentação da defesa, consta a existência de fotografias  bem como declaração de terceiros (certificado pela dentista Isolda Veloso R.Pimental CRO 3343- DF) , colocadas como comprovação da execução da contrapartida da execução do tratamento odontológico do convênio (peça 72, p.41-42) .
35.	Entretanto, quando desacompanhadas de provas mais robustas, as fotografias são insuficientes para comprovar a regularidade da aplicação dos recursos públicos transferidos por meio de convênio, pois, embora possam, eventualmente, comprovar a realização do objeto, não revelam, efetivamente, a origem dos recursos aplicados. Ou seja, retratam uma situação, mas não demonstram o nexo entre os recursos federais transferidos e as despesas apresentadas na execução do objeto. Nesse sentido, são os Acórdão 2436/2015-TCU-Plenário e 4.649/2015-TCU-Segunda Câmara, de relatoria da Ministra Ana Arraes; 7.778/2015-TCU-Primeira Câmara e 3.971/2015-TCU-Primeira Câmara, de relatoria do Ministro José Múcio Monteiro; 3.713/2015-TCU-Primeira Câmara e 2.235/2019-TCU-Primeira Câmara, de relatoria do Ministro Benjamin Zymler e 2.857/2019-TCU-Primeira Câmara, de relatoria do ministro Walton Alencar Rodrigues.
36.	Da mesma forma, com relação às declarações de terceiros, a jurisprudência desta Corte é no sentido de que estas declarações, isoladamente, não são suficientes para comprovar que recursos públicos transferidos por meio de convênio foram regularmente aplicados na consecução do objeto pactuado.
37.	Segundo entendimento já pacificado do TCU, essas declarações possuem baixa força probatória, atestando tão-somente a existência da declaração, mas não o fato declarado. Por isso, é dever do interessado demonstrar a veracidade do alegado, principalmente quando não apresentados os documentos capazes de estabelecer nexo de causalidade entre o desembolso dos recursos recebidos e os comprovantes de despesas apresentados. 
38.	Nesse sentido são os Acórdão 6942/2015-TCU-Primeira Câmara, de relatoria do Ministro Bruno Dantas; 6.723/2015-TCU-Primeira Câmara, de relatoria do Ministro Benjamin Zymler; 7.580/2015-TCU-Primeira Câmara, de relatoria do Ministro Benjamin Zymler; 8.938/2015-TCU-Segunda Câmara, de relatoria do Ministro André De Carvalho; 512/2016-TCU-Segunda Câmara, de relatoria do Ministro Raimundo Carreiro; 9.548/2017-TCU-Segunda Câmara, de relatoria do Ministro Augusto Nardes; 3.875/2018-TCU-Primiera Câmara, de relatoria do Ministro Vital Do Rêgo, entre outros.
39.	Desse modo, as fotografias e o documento apresentado não são suficientes para demonstrar a correta aplicação dos recursos. Por todo o exposto, não é possível acatar as alegações de defesa.
Dos recursos humanos - coordenadores e monitores 
40.	Nesse ponto, inicia a argumentação afirmando que o projeto oferecia cursos que não necessariamente necessitam de professor com formação acadêmica de nível superior, a exemplo, o professor de hip-hop do programa, bem como de aulas de danças em determinados núcleos. De acordo com a defesa, não se poderia esperar processo complexo para seleção desses profissionais (peça 72, p. 43) .
41.	Afirma também que, embora tenha encontrado dificuldades para contratação de professores, a entidade promoveu testes psicotécnicos de monitores e coordenadores no intuito de garantir a boa qualidade dos profissionais. Relata ainda uma adequada proporcionalidade entre o número de pessoas atendidas pelo projeto e o de monitores e coordenadores.
42.	A defesa encaminhou ao Tribunal vários certificados e diplomas dos supostos monitores e coordenadores (peças 81 e 82) para avalizar seus argumentos e conclui afirmando que os profissionais coordenadores e monitores que participaram do projeto eram supervisionados pela coordenação e pelos alunos e pais beneficiários das aulas, não restando dúvidas de que os alunos sempre foram assistidos por professores qualificados, os quais entendiam as necessidades do aluno inserido em contexto social marcado por desigualdade e pobreza. Desses certificados e diplomas, em grande número, juntamos dois apenas, para não sobrecarregar o processo desnecessariamente. Todos os documentos devidamente arquivados no sistema de armazenamento de informações do Tribunal, no endereço eletrônico abaixo especificado. 
Pasta \\_sarq_prod\Unidades\Seproc\secretarias_tcu\10.SecexTrabalho\TC Processo 009.935-2014-2\Peça 71
43.	Entretanto, o Ministério do Esporte glosou a maior parte das despesas referentes aos recursos liberados, conforme o Parecer Financeiro Complementar 63/2013/CPREC/CGPCO/DGI/SE/ME (peça 4, p. 323-326) e o Relatório de Tomada de Contas Especial (peça 5, p. 18-28) . Em sede de fiscalização própria, inquinou de irregulares as contas do convênio de maneira que a simples apresentação extemporânea de diplomas e certificados não se mostra suficiente, da mesma forma que não se mostraram as fichas de inscrições, suficientes para comprovar a regularidade da execução da avença.
44.	 A entidade, portanto, não apresenta argumento ou documento que comprove a adequada realização da despesa para que seja afastado o débito correspondente à glosa. Como já pontuado acima, o conjunto probatório dos autos, encimado pela fiscalização realizada pelo órgão concedente, não permite concluir pelo bom uso dos recursos públicos destinados ao convênio. Portanto, não se pode acatar as alegações de defesa. 
Do material suplementar/ oficina profissionalizante
45.	A defesa inicia nesse ponto reafirmando que a obrigação da entidade consistia na aquisição de material suplementar como colete de futebol, luvas de futebol, caneleira, camisa de futebol, calção de futebol, meiões, protetor de boca (duplo e simples) (peça 72, p. 47) .
46.	Menciona e apresenta duas notas fiscais que comprovariam a efetiva e regular aplicação dos recursos. Comenta que os materiais foram adquiridos mediante pesquisa de preço, sendo tal fato levado ao conhecimento do ME - Relatório Trimestral obrigatório e que a FETRACOM/DF realizou o Pregão eletrônico n. 003/2006, para adquirir material suplementar do Convênio 297/06 (peça 72, p. 47-50) .
47.	Contudo, a exemplo das despesas com reforço escolar e de transporte, a defesa não conseguiu juntar elementos suficientes e necessários para comprovar adequadamente as despesas realizadas, como notas fiscais, extratos bancários, recibos de pagamentos, etc., que em conjunto, fornecem sustentação para a boa e regular utilização dos recursos federais. Portanto, não se pode acatar as alegações de defesa.
Do Relatório de Vistoria ao Programa Segundo Tempo
48.	Sobre o relatório de vistoria, a defesa, resumidamente, argumenta que o fiscal do Ministério do Esporte avaliou e detalhou minunciosamente os pontos da execução do convênio que estavam em desacordo com o projeto.
49.	Afirma sistematicamente que a inspeção in loco do Ministério ocorrera nos primeiros passos da execução do convênio, e que por isso havia encontrado tantas irregularidades. Contudo, esclarece que em momento algum tenta desqualificar o relatório realizado pelo Ministério, que, pelo contrário, objetiva contextualizar a ocasião em que foi feito o acompanhamento in loco, esclarecendo que foi elaborado no começo de execução do Programa Segundo Tempo (peça 72, p. 55) .
50.	Reforça também que o Parecer Técnico n. 099/08 (peça 2, p. 72) ao apontar as irregularidades consubstanciadas no relatório do fiscal deixou de se atentar que eram circunstâncias atinentes ao começo do projeto, as quais poderiam ser sanadas pela FETRACOM/DF, sem que isso ensejasse improbidade administrativa.
51.	Alega que o Relatório de Vistoria não serve de respaldo para apontar que houve anomalias durante toda a execução do Programa. Registra ainda que as irregularidades apontadas foram devidamente sanadas pela entidade, o que foi documentalmente reportado ao Ministério.
52.	O Ministério do Esporte recebeu e analisou a prestação de contas final do convênio 297/05. Contudo, as contas foram aprovadas apenas parcialmente, dando-se aos responsáveis amplo direito ao contraditório e à ampla defesa, conforme se depreende da tabela de comunicações abaixo, extraído do Relatório de Tomada de Contas Especial (peça 5, p.24) .
	Ofício
	Data
	Destinatário
	Cargo
	Resumo

	3.042/2008/CG/PCO/SPOA/SE/ME
	21/11/208
	Geralda Godinho de Sales
	Ex-presidente
	Solicitando documentação suplementar

	1.936/2009/ SPOA/SE/ME
	27/08/2009
	Washington Domingues Neves 
	Presidente sucessor
	Solicitando documentação suplementar, sob pena de inadimplência no SIAFI

	2.665/2009/ SPOA/SE/ME
	 13/11/2009
	Washington Domingues Neves 
	Presidente sucessor
	Informando sobre a aprovação parcial do objeto do convênio em 28,65% e das denúncias protocoladas no TCU. Solicita também restituição do valor impugnado, sobre pena de instauração de TCE

	116/2016-DGI/SE/ME
	4/2/2013
	Geralda Godinho de Sales
	Ex-presidente
	Informando da aprovação parcial, instauração de TCE, documentação complementar e restituição de valores

	264/2013- DGI/SE/ME
	12/3/2013
	Washington Domingues Neves 
	Presidente sucessor
	Informando da aprovação parcial, responsabilidade solidária e do processo de TCE

	266/2013- DGI/SE/ME
	12/3/2013
	Geralda Godinho de Sales
	Ex-presidente
	Reitera os termos do ofício 116/2013

53.	Mesmo com todas as oportunidades para sanar as irregularidades encontradas pela fiscalização, a entidade não foi capaz de comprovar que tais alterações foram realizadas à época. Como resultado, os pareceres técnicos e financeiros culminaram na instauração da Tomada de Contas Especial, após o órgão concedente esgotar as medidas administrativas no sentido de regularizar a situação, como fez o Ministério do Esporte. 
54.	Em que pese a argumentação da defesa, não é possível desqualificar o relatório de inspeção in loco, tampouco desconsiderar todas as oportunidades dadas pelo Ministério à Federação dos Trabalhadores no Comércio e no Setor de Serviços do Distrito Federal para regularizar a execução do convênio. Não é possível acatar as alegações de defesa.
Dos depoimentos e declarações
55.	Para sustentar suas argumentações, a defesa se valeu de depoimentos de várias pessoas, como bem se nota no texto da defesa (peça 72, p. 58-65) . Contudo, a jurisprudência desta Corte é no sentido de que estas declarações, isoladamente, não são suficientes para comprovar que recursos públicos transferidos por meio de convênio foram regularmente aplicados na consecução do objeto pactuado.
56.	Segundo entendimento pacificado do TCU, já expresso acima, essas declarações possuem baixa força probatória, atestando tão-somente a existência da declaração, mas não o fato declarado. Por isso, é dever do interessado demonstrar a veracidade do alegado, principalmente quando não apresentados os documentos capazes de estabelecer nexo de causalidade entre o desembolso dos recursos recebidos e os comprovantes de despesas apresentados. 
57.	Nesse sentido são os Acórdão 6942/2015-TCU-Primeira Câmara, de relatoria do Ministro Bruno Dantas; 6.723/2015-TCU-Primeira Câmara, de relatoria do Ministro Benjamin Zymler; 7.580/2015-TCU-Primeira Câmara, de relatoria do Ministro Benjamin Zymler; 8.938/2015-TCU-Segunda Câmara, de relatoria do Ministro André De Carvalho; 512/2016-TCU-Segunda Câmara, de relatoria do Ministro Raimundo Carreiro; 9.548/2017-TCU-Segunda Câmara, de relatoria do Ministro Augusto Nardes; 3.875/2018-TCU-Primiera Câmara, de relatoria do Ministro Vital Do Rêgo, entre outros.
58.	Desse modo, os depoimentos e declarações apresentados não são suficientes para demonstrar a correta aplicação dos recursos. Não é possível acatar as alegações de defesa.
Da Conclusão e dos pedidos.
59.	Após tecer alguns comentários acerca do alcance do programa, comparando-o com outra avença (183/04) e tratar conclusivamente dos aspectos técnicos e financeiros do Convênio 297/06, a defesa conclui, em suma, que a entidade promoveu a adequação física do projeto, e  que não modificou o objeto do convênio, contrariando os apontamentos feitos pelo fiscal no Relatório de Vistoria. Assevera, por fim, que o objeto do Convênio foi perfeitamente executado, com o oferecimento dos serviços de reforço alimentar e transporte, do começo ao fim do projeto (peça 72, p. 66) .
60.	Nos pedidos, requer o acolhimento integral destas alegações de defesa, com vistas a afastar a responsabilidade solidária dos defendentes, aprovando as contas do Convênio 297/06 em sua integralidade.
INFORMAÇÕES ADICIONAIS
61.	Constam apensados aos presentes autos os processos TC Processo 008.604/2015-0 e TC Processo 019.703/2015-5, que tratam de solicitações de informação. Em pronunciamento da Secretaria de Controle Externo da Educação, da Cultura e do Desporto, ambos tiveram como encaminhamento dar ciência do desfecho desta Tomada de Contas aos legitimados das solicitações, enviando-lhes cópia da decisão a ser proferida.
62.	Com relação ao TC Processo 008.604/2015-0, a solicitante é a Sra. Jucelaine Angelim Barbosa, Advogada da União, e em relação ao TC Processo 019.703/2015-5, o solicitante é o Sr. Flávio Rodrigues Calil Daher, Delegado de Polícia Federal.
CONCLUSÃO
63.	O representante legal responde solidariamente com a pessoa jurídica de direito privado que der causa a dano ao Erário na execução de avença celebrada com o poder público federal com vistas à realização de uma finalidade pública, pois exerce papel de gerenciador de recursos federais.
64.	Assim, em face da análise promovida no exame técnico desta instrução, propõe-se rejeitar, as alegações de defesa apresentadas em conjunto pela Sra. Geralda Godinho de Sales (CPF XXX.366.001-XX) e pelo Sr. Washington Domingues Neves (CPF XXX.154.371-XX) . Não se verificam nos autos argumentos robustos que permitam concluir pela boa-fé dos responsáveis, devendo suas contas serem, desde logo, julgadas irregulares.
65.	No que se refere à pessoa jurídica Federação dos Trabalhadores no Comércio e no Setor de Serviços do Distrito Federal (CNPJ 01.635.580/0001-56) , entidade convenente no Convênio 297/06, aproveitamos as alegações dos outros dois responsáveis e, igualmente, as rejeitamos.
PROPOSTA DE ENCAMINHAMENTO
66.	Diante do exposto, submetem-se os autos à consideração superior, propondo:
a. rejeitar as alegações de defesa da Federação dos Trabalhadores no Comércio e no Setor de Serviços do Distrito Federal (CNPJ 01.635.580/0001-56) , da Sra. Geralda Godinho de Sales (CPF XXX.366.001-XX) e do Sr. Washington Domingues Neves (CPF XXX.154.371-XX) ;
b. julgar irregulares, com fundamento nos arts. 1º, inciso I, 16, inciso III, alínea "b" e "c", e §º e 2º da Lei 8.443/1992 c/c os arts. 19 e 23, inciso III, da mesma Lei, e com arts. 1º, inciso I, 209, incisos II, e art. 210 e 214, inciso III, do Regimento Interno, as contas da Federação dos Trabalhadores no Comércio e no Setor de Serviços do Distrito Federal (CNPJ 01.635.580/0001-56) , da Sra. Geralda Godinho de Sales (CPF XXX.366.001-XX) e do Sr. Washington Domingues Neves (CPF XXX.154.371-XX) ;
c. condenar a Federação dos Trabalhadores no Comércio e no Setor de Serviços do Distrito Federal (CNPJ 01.635.580/0001-56) , solidariamente com a Sra. Geralda Godinho de Sales (CPF XXX.366.001-XX) e o Sr. Washington Domingues Neves (CPF XXX.154.371-XX) , ao pagamento das quantias a seguir especificadas, de acordo com as ocorrências verificadas, com a fixação do prazo de 15 (quinze) dias, a contar das notificações para comprovarem, perante o Tribunal (art. 214, inciso III, alínea "a", do Regimento Interno) , o recolhimento das dívidas aos cofres do Tesouro Nacional, atualizadas monetariamente e acrescidas dos juros de mora, calculados a partir das datas discriminadas, até a data dos recolhimentos, na forma prevista na legislação em vigor, em virtude da inexecução parcial das despesas executadas no convênio 297/2005, Siafi 542.383, impropriedades/irregularidades na execução do convênio, quais sejam: substituição de núcleos de atividades sem prévia autorização da concedente; número de beneficiários aquém do pactuado; não oferecimento do mínimo de modalidades esportivas por núcleo; identificação de apenas um núcleo; recursos humanos empregados sem a qualificação exigida; aquisição de material esportivo escolar em desconformidade com o pactuado; oferecimento de reforço escolar aquém do ajustado; recursos destinados ao transporte não integralmente utilizados; além da falta de elementos comprobatórios referentes à ação de tratamento odontológico:
	DATA DA OCORRÊNCIA
	VALOR ORIGINAL 

	17/03/2006 
	30.000,00 

	17/03/2006 
	60.000,00 

	29/03/2006 
	20.000,00 

	29/03/2006 
	30.000,00 

	30/03/2006 
	38.297,00 

	30/03/2006 
	15.704,49 

	12/04/2006 
	66.000,00 

	15/04/2006 
	30.000,00 

	20/04/2006 
	  9.890,00 

	28/04/2006 
	19.284,41 

	04/05/2006 
	10.000,00 

	04/05/2006 
	15.715,00 

	15/05/2006 
	14.500,00 

	13/06/2006 
	60.000,00 

	13/06/2006 
	36.680,00 

	14/06/2006 
	11.985,00 

	14/06/2006 
	15.319,10 

	21/06/2006 
	23.000,00 

	22/06/2006 
	30.000,00 

	29/06/2006 
	60.000,00 

	29/06/2006 
	35.000,00 

	29/06/2006 
	16.336,08 

	29/06/2006 
	53.663,92 

	30/06/2006 
	50.000,00 

	14/07/2006 
	11.970,00 

	31/07/2006 
	60.000,00 

	02/08/2006 
	37.967,54 

	07/08/2006 
	17.032,46 

	10/08/2006 
	10.370,00 

	01/09/2006 
	60.000,00 

	01/09/2006 
	37.967,54 

	01/09/2006 
	17.032,46 

	01/09/2006 
	50.000,00 

	12/09/2006 
	12.550,00 

	28/09/2006 
	60.000,00 

	28/09/2006 
	34.000,00 

	28/09/2006 
	20.535,00 

	28/09/2006 
	50.465,00 

	18/10/2006 
	     300,00 

	18/10/2006 
	9.052,65 

	19/10/2006 
	25.000,00 

	26/10/2006 
	50.000,00 

	26/10/2006 
	34.255,00 

	27/10/2006 
	35.000,00 

	27/10/2006 
	20.745,00 

	08/11/2006 
	11.470,00 

	13/11/2006 
	30.000,00 

	14/11/2006 
	55.000,00 

	27/11/2006 
	30.000,00 

	04/12/2006 
	29.000,00 

	05/12/2006 
	21.000,00 

	19/12/2006 
	60.000,00 

	19/12/2006 
	22.995,00 

	19/12/2006 
	60.000,00 

	19/12/2006 
	22.005,00 

	28/12/2006 
	19.190,00 

	07/02/2007 
	4.800,00 

	29/03/2007 
	2.311,90 

	29/03/2007 
	5.976,22 

	TOTAL 
	1.779.365,77 

d. aplicar, individualmente, à Federação dos Trabalhadores no Comércio e no Setor de Serviços do Distrito Federal (CNPJ 01.635.580/0001-56) , à Sra. Geralda Godinho de Sales (CPF XXX.366.001-XX) e ao Sr. Washington Domingues Neves (CPF XXX.154.371-XX) , multa prevista nos arts. 19, caput, e art. 57 da Lei 8.443/1992, fixando-lhes o prazo de 15 (quinze) dias, a contar da notificação, para comprovarem, perante o Tribunal (artigo 214, inciso III, alínea "a", do Regimento Interno/TCU) , o recolhimento das dívidas ao Tesouro Nacional, atualizadas monetariamente desde a data do presente Acórdão até a do efetivo recolhimento, se forem pagas após o vencimento, na forma da legislação em vigor;
e. autorizar, desde logo, nos termos do art. 28, inciso II, da Lei 8.443, de 1992, a cobrança judicial das dívidas, caso não atendida a notificação; 
f. autorizar, caso solicitado, o parcelamento da dívida, na forma do art. 217 do Regimento; e
g. encaminhar aos responsáveis, bem como à Sra. Jucelaine Angelim Barbosa, Advogada da União, e ao Sr. Flávio Rodrigues Calil Daher, Delegado de Polícia Federal, cópia do Acórdão, destacando que o Relatório e o Voto que fundamentam a deliberação ora encaminhada podem ser acessados por meio do endereço eletrônico www.tcu.gov.br/acordaos e que, caso tenham interesse, o Tribunal pode encaminhar-lhes cópia desses documentos sem quaisquer custos.
h. encaminhar cópia do Acórdão ao Ministério Público Federal, para ajuizamento das ações civis e penais que entender cabíveis, com fundamento no art. 16, § 3º, da Lei 8.443/1992 c/c o art. 209, § 7º, do Regimento Interno do TCU, destacando que o Relatório e o Voto que fundamentam a deliberação ora encaminhada podem ser acessados por meio do endereço eletrônico www.tcu.gov.br/acordaos".

Fabio Fontes Estillac Gomez (34163/OAB-DF) e Renata de Souza Cardoso (47273/OAB-DF), representando Washington Domingues Neves; Fernanda Chiaradia da Silva (61681/OAB-DF), representando Geralda Godinho de Sales.

Subprocurador-Geral Paulo Soares Bugarin.

TOMADA DE CONTAS ESPECIAL. PROGRAMA SEGUNDO TEMPO. DOCUMENTAÇÃO INAPTA A ATESTAR A REALIZAÇÃO DO OBJETO PACTUDO. AUSÊNCIA DE COMPROVAÇÃO DAS DESPESAS. CONTAS IRREGULARES. DÉBITO. MULTA.

TOMADA DE CONTAS ESPECIAL (TCE)

Secretaria de Controle Externo da Educação, da Cultura e do Desporto (SecexEduc).

Tratam os autos de tomada de contas especial instaurada pelo extinto Ministério do Esporte (ME) , em desfavor da Federação dos Trabalhadores no Comércio e no Setor de Serviços do DF (Fetracom) , de Geralda Godinho de Sales, na condição de Presidente da Fetracom à época da ocorrência dos fatos, e de Washington Domingues Neves, fiscal do convênio e posterior presidente da Fetracom, em razão de irregularidades envolvendo os recursos federais repassados por meio do Convênio 297/2005.
Conforme disposto no Termo de Convênio, o ajuste previa o repasse de R$ 1.820.000,00, com contrapartida de R$ 267.000,00, e visava à implantação de sete núcleos de esporte do Programa Segundo Tempo, para o atendimento de 5.000 crianças e jovens, matriculados no ensino fundamental e médio da rede pública de ensino no Distrito Federal.
Vistoria realizada pelo ME, consignada no Parecer de Avaliação do Aspecto Técnica 99/2008, permitiu identificar os seguintes problemas na execução do projeto:
substituição de núcleos sem a autorização prévia da unidade gestora;
não atendimento ao número total de beneficiados pactuado;
a maioria dos núcleos não asseguraram a oferta mínima de 2 modalidades esportivas coletivas e 1 individual;
4 núcleos não possuíam infraestrutura adequada às práticas esportivas oferecidas;
identificação de penas um núcleo, comprometendo a divulgação do projeto junto à comunidade beneficiada;
vinculação de recursos humanos sem a qualificação exigida pelas Diretrizes do Programa Segundo Tempo;
material esportivo suplementar adquirido em desacordo com o pactuado;
utilização de 75% dos recursos financeiros do Reforço Alimentar;
recursos financeiros da ação Transporte não foram totalmente utilizados;
ausência de elementos comprovando o benefício da ação 'Tratamento Odontológico'.
O débito apontado pelo órgão repassador alcançou o montante de R$ 1.779.365,77, dos quais R$ 1.055.000,00 seriam referentes aos gastos com transporte; R$ 600.000,00 com reforço alimentar; R$ 107.025,00 com recursos humanos; R$ 9.052,65 com material esportivo e R$ 8.266,34 decorrente do saldo remanescente e do rendimento da aplicação financeira. 
A dívida, atualizada monetariamente, até 16/9/2019, alcançava o valor de R$ 3.604.901,84.
Regularmente citados, os responsáveis alegaram, em síntese:
a regularidade da execução do objeto do programa segundo tempo;
o atendimento aos alunos beneficiados;
a execução do tratamento odontológico - contrapartida;
a adequação das despesas com recursos humanos, material suplementar e oficina profissionalizante; e
falhas identificadas no relatório de vistoria teriam ocorrido apenas no início da execução do projeto;
Ao fim, juntaram documentos, inclusive depoimentos e declarações, e pleitearam o acolhimento integral destas alegações de defesa, com vistas a afastar a responsabilidade solidária dos defendentes, aprovando as contas do Convênio 297/06 em sua integralidade.
A unidade técnica e o Ministério Público, em pareceres uniformes, propugnaram pela irregularidade das contas, com a condenação em débito e aplicação de multa.
Feito o breve resumo, passo a decidir:
A adequada comprovação do emprego dos recursos federais transferidos deve estar devidamente lastreada em documentos idôneos que amparem os pagamentos, como notas fiscais, recibos, procedimentos licitatórios, contratos, extratos bancários, cópias de cheques e/ou ordens de pagamento, notas de empenho e demais documentos que se revelem necessários e suficientes a demonstrar a consecução do objeto ajustado, bem como o nexo entre as despesas realizadas e os recursos recebidos.
O conjunto probatório juntado aos autos evidencia que os responsáveis não se desincumbiram desse mister, não logrando comprovar nem a execução do objeto, nem a adequada destinação dos recursos públicos.
O Ministério Público, em seu parecer, assevera, com propriedade, que apesar dos extratos bancários constarem da prestação de contas, não houve a adequada conciliação entre a movimentação financeira ali retratada e a documentação que em tese lhe daria suporte, não sendo possível a caracterização do nexo de causalidade entre os valores dispendidos e a eventual execução do convênio.
Ao contrário, os documentos constantes dos autos, bem como a fiscalização in loco realizada pelo Ministério do Esporte, indicam claramente a não execução satisfatória do projeto pactuado.
As despesas com "alimentação - reforço escolar" e "transporte", inteiramente glosadas, encontram-se amparadas em notas fiscais emitidas sequencialmente ou com muita proximidade, o que se revela como forte indício de inoperância das empresas supostamente executoras desses serviços.
Ademais, como o ME não identificou nos locais das atividades qualquer infraestrutura para armazenamento dos alimentos, os 5.000 lanches diários haveriam de ser entregues em dois turnos, nos 8 núcleos existentes, o que demandaria não apenas um grande esforço logístico, mas também um grande controle das entregas diárias, o que não existiu, não havendo comprovação alguma do efetivo fornecimento dessa alimentação.
A afastar ainda mais a credibilidade em relação ao fornecimento de alimentação, a empresa contratada possuía como sócia Maria do Carmo Godinho de Sales, irmã da então diretora presidente e posteriormente tesoureira da Fetracom.
Tampouco houve comprovação dos serviços de transporte. O contrato previa a disponibilização de 50 ônibus, ante a demanda de 2.500 alunos por turno, ao passo que a fiscalização do ME identificou apenas 7 ônibus estacionados em um dos projetos visitados. Além disso, não há indicação de trajetos, horários ou controle de alunos que seriam atendidos por veículo que fosse colocado à disposição. 
À falta de documentos, não há como considerar que o serviço tenha sido prestado nos moldes em que foi pago.
Quanto à infraestrutura dos núcleos escolhidos para atender ao programa, o ME apontou, além da mudança dos locais para realização do projeto, a inadequação das instalações, tendo sido verificado, consoante o Ministério Público, que os espaços físicos disponíveis não comportariam o número de alunos previstos.
Em relação à execução das atividades, ainda que a defesa tenha encaminhado grande número de fichas de matrícula no Programa Segundo Tempo, acolho a análise no sentido de que estas não se mostram suficientes para comprovar a boa e regular execução dos recursos. A substituição unilateral dos núcleos sem a autorização prévia da unidade gestora, a verificação in loco de número de beneficiados muito aquém do pactuado, a identificação de apenas um núcleo em funcionamento e o não oferecimento do mínimo de modalidades esportivas por núcleo e a ausência de instalações adequadas são fatores que afastam o valor probatório das fichas de inscrição.
 Não havendo comprovação da efetiva execução do ajuste e ante a ausência de elementos bastantes, para adequadamente comprovar a regularidade das despesas realizadas, julgo irregulares a contas dos responsáveis.
Ante o exposto, incorporo os pareceres às razões de decidir e voto por que o Tribunal adote o Acórdão que ora submeto à apreciação deste Colegiado. 
TCU, Sala das Sessões, em 22 de março de 2022.
WALTON ALENCAR RODRIGUES 
Relator